臺灣高等法院臺中分院刑事判決　　　　　　　　　　九十三年度上訴字第四四三號
　　上　訴　人　臺灣臺中地方法院檢察署檢察官
　　上　訴　人
　　即　被　告　乙○○
　　被　　　告　甲○○
　　共　　　同
　　指定辯護人　本院公設辯護人　丙○○
右上訴人因被告偽造文書等案件，不服臺灣臺中地方法院九十二年度訴字第二一二八
號中華民國九十三年二月十二日第一審判決（起訴案號：臺灣臺中地方法院檢察署九
十二年度偵字第八○七○號），提起上訴，本院判決如左：
    主      文
原判決關於乙○○部分撤銷。
乙○○行使偽造私文書，足以生損害於他人，處有期徒刑肆月，如易科罰金，以參佰
元折算壹日。扣案之發票人「楊鴻德」名義、發票日民國九十一年一月十日、票號Ｃ
Ｈ五五三四二七號、金額新台幣拾萬元之本票上，偽造之「楊鴻德」署押壹枚及指印
參枚；收據上偽造之「楊鴻德」署押壹枚及指印肆枚，均沒收。
乙○○之上訴駁回。
其他上訴駁回。
      事  實
一、乙○○與戊○○間時有金錢借貸關係往來，戊○○與乙○○之妹婿楊鴻德則素不
    相識。民國九十一年一月十日，乙○○因缺錢，再度持向楊鴻德所借用並由楊鴻
    德所簽發面額為新臺幣（下同）五萬元之支票一紙（票載發票年月日不詳，惟約
    於九十一年四月間以前），由友人甲○○陪同，與戊○○相約於臺中市○○路與
    民權路口附近之一不知名泡沫紅茶店內（位於乙○○其時臺中市○○路○段一號
    七樓之住處樓下，現已結束營業），欲向戊○○借款五萬元。惟戊○○除收受該
    張支票外，另當場提出票號ＣＨ五五三四二七號之空白本票及已打字完成之空白
    「收據」（依其內容所載，實為借據之意）各一紙，要求楊鴻德之名義為該本票
    「發票人」及收據之「立據人」，乙○○明知該筆借款係以自己之名義所借用，
    而楊鴻德除借予其該張支票外，並無授權其得簽發其他任何票據或書立借據，竟
    為順利取得借款，仍當場接續於該本票「發票人」及收據「立據人」欄下，偽簽
    「楊鴻德」之署名各一枚，並於本票上按捺指印三枚，於收據上按捺指印四枚，
    以示為楊鴻德之簽名，足以生損害於楊鴻德。乙○○並於本票上，填載十萬元之
    票面金額與發票人地址，惟「發票日」及「到期日」欄則均未填載；另於「收據
    」上，依與戊○○之約定，依序完成「債務人（「楊鴻德」）」、「借款日」、
    「清償日」、「違約金」、「利息」、「遲延利息」、「債權人（戊○○）」、
    「連帶保證債務範圍」等項之填載，甲○○亦當場於該收據上簽名為該筆借款之
    連帶保證人。戊○○於取得上開支票、本票及收據後，即借予乙○○五萬元。嗣
    乙○○未依與楊鴻德間之約定，將支票票款於票載發票日屆至前存入楊鴻德之支
    票存款帳戶內，導致支票於戊○○九十一年四月間提示時遭到退票，戊○○乃持
    該支票向楊鴻德追索，經楊鴻德分期清償五萬元之票款完畢。惟戊○○於該支票
    票款已獲清償、乙○○之該筆借款債務亦應歸於消滅後，仍未將該本票與收據返
    還乙○○，反於九十一年十一月十五日至九十二年二月十二日間之某日，在不詳
    地點，將本票之「發票日」填載完成，而使該本票成為形式上必要記載事項完整
    之有效票據。
二、案經戊○○向司法院提出檢舉後，由臺灣臺中地方法院函請臺灣臺中地方院檢察
    署檢察官偵查起訴。
    理      由
壹、撤銷改判部分
一、上訴人即被告（以下稱被告）乙○○未於本院審理中到庭應訊，惟查右揭事實，
    業據被告乙○○於原審中坦承不諱（詳見原審卷第五四至五九頁、第七五至九六
    頁），核與：證人戊○○證述：乙○○確於九十一年一月十日，由甲○○陪同
    ，提出系爭本票及收據後（均附於臺灣臺中地方法院檢察署九十二年度他字第八
    四號證物袋內），向其借得五萬元之事實（至空白本票及收據係由戊○○先行備
    妥，本票上之發票年月日則為戊○○於楊鴻德之支票跳票及其向司法院提出檢舉
    之後，始自行填載完成；以上均詳見他字卷第四十八頁、原審卷第七九至八一頁
    ）、共同被告甲○○供述陪同乙○○向戊○○借款，由其擔任乙○○之連帶保
    證人，而當場於收據「連帶保證人」欄下簽名並捺印一節（見他字卷第四十七頁
    、偵查卷第三十一頁檢察官訊問筆錄、原審卷第八四、八九頁），又就簽發本票
    及書立收據之地點，確在臺中市○○路與民權路口附近之泡沫紅茶店內一事，業
    據甲○○供述明確（見原審卷第九三頁、本院卷第四七頁）。證人楊鴻德證述
    系爭支票之借票、跳票與受戊○○追索及其已清償支票票款之過程，及其並未委
    託乙○○向戊○○借款，亦未授權乙○○以其名義簽發系爭本票或書立收據之情
    （見他字卷第十九至二一頁所附臺灣臺中地方法院政風室九十一年十二月十一日
    訪談紀錄、第四○頁、第四七頁、第四八頁檢察官訊問筆錄、偵查卷第四一頁檢
    察官訊問筆錄及原審卷第八五頁至八九頁）。該政風室訪談紀錄並經楊鴻德於原
    審審理中到庭結證確認屬實，因而具有可信之特別情況，且為被告乙○○之指定
    辯護人於審判中承認其證據能力、乙○○對於楊鴻德之證言則無意見，自堪加以
    採憑。此外，並有戊○○提出之本票（票號五五三四二七號）及收據各一紙扣案
    足憑（均置於他字卷證物袋內）。雖證人戊○○就被告乙○○與甲○○向其借款
    及簽寫本票與書立收據之地點，證稱：被告乙○○與甲○○係至其所經營位於臺
    中市○○街十二號之珠寶店借款，並由其將空白本票及收據交予被告乙○○，約
    半小時後乙○○與甲○○返回珠寶店，系爭本票及收據上已有「楊鴻德」名義之
    簽名及捺印，至甲○○確係當場於收據上簽名為連帶保證人並捺印等語，惟被告
    乙○○既不否認借款及偽簽「楊鴻德」署名及於簽名上捺印之事實，被告甲○○
    亦不否認於收據上簽名及捺印為連帶保證人之事實，被告二人就借款及簽名與捺
    印之地點，實無另設詞虛捏之必要，而衡諸證人戊○○既原與楊鴻德互不相識，
    又欲慎重其事取得楊鴻德簽名之本票，卻未要求親見楊鴻德本人，反交由被告乙○○自行攜出交予楊鴻德簽名，實與常情有違，應認被告二人供述之借款及簽名
    與捺印地點，較為可採。是核被告乙○○之自白與事實相符，本件事證明確，被
    告乙○○之犯行堪以認定。
二、被告乙○○於系爭本票及收據上偽簽「楊鴻德」之署名並捺印，並持以向證人戊○○行使，足以生損害於被害人楊鴻德，核其所為，係犯刑法第二百十六條、第
    二百十條之行使偽造私文書罪（被告乙○○於本票上偽簽「楊鴻德」之署名及捺
    印，並為面額十萬元之填載，而未為發票年月日或到期日之填載，致該本票因欠
    缺必要記載事項，尚非有效之有價證券，只能認屬私文書，有最高法院九十一年
    度臺上字第六八五三號判決意旨可資參照）。其偽造署押為偽造私文書之部分行
    為，偽造私文書之低度行為為行使之高度行為所吸收，均不另論罪（至其同時、
    同地於本票及收據上偽造署押以偽造私文書之行為，時間緊接，僅侵害楊鴻德一
    法益，則屬接續犯）。原審以被告乙○○罪證明確，予以論罪科刑，固非無見，
    惟查原判決主文關於被告乙○○部分，漏載「足以生損害於他人」，以致犯罪構
    成要件之記載，尚欠完整，自有未合。檢察官上訴所指被告乙○○尚成立刑法詐
    欺取財罪，雖不足取（詳如後述），然原判決此部分既有可議之處，仍屬無可維
    持，應由本院將此部分撤銷改判。爰審酌被告乙○○係因急欲取得借款，乃依證
    人戊○○之指示而為，其偽造私文書所表彰之債權債務金額尚非甚鉅，且其犯罪
    後已坦承犯行，被害人楊鴻德與其係屬二親等之姻親關係，案發後亦無深責被告
    乙○○之意，及其素行（如卷附臺灣高等法院被告乙○○之全國前案紀錄表所載
    ）等一切情狀，量處如主文第二項所示之刑，並諭知易科罰金之折算標準。另扣
    案之發票人「楊鴻德」名義、發票日民國九十一年一月十日、票號ＣＨ五五三四
    二七號、金額新台幣十萬元之本票上，偽造之「楊鴻德」署押一枚及指印三枚；
    收據上偽造之「楊鴻德」署押一枚及指印四枚均應依刑法第二百十九條之規定宣
    告沒收。
三、公訴意旨以被告乙○○前開行為，尚涉有刑法第二百零一條第一項之偽造有價證
    券罪、第三百三十九條第一項之詐欺取財罪嫌云云。惟查被告乙○○於填寫系爭
    本票當時，並未一併填載發票年月日，而係由證人戊○○於九十一年十一月十五
    日向司法院提出檢舉函後，始自行填載完成之情，業據戊○○於原審審理中結證
    屬實（見原審卷第八○、八一頁），參以卷附戊○○向司法院提出之檢舉函及所
    附之本票影本原無發票年月日之填載，惟其於九十二年二月十二日於檢察官訊問
    中庭呈扣案之系爭本票（見他字卷第七頁、第九頁、第四八頁），其上已有發票
    年月日之填載，堪認系爭本票之發票年月日，確係由證人戊○○於九十一年十一
    月十五日至九十二年二月十二日間，自行填載完成。因此被告乙○○在交付系爭
    本票時，因欠缺本票必要記載之發票日，其發票行為尚未完成，及不符偽造有價
    證券之構成要件，自難令被告乙○○負刑法偽造有價證券之罪責。又被告乙○○
    與被害人戊○○間，既曾有多次金錢往來，戊○○當早已知悉乙○○之真實姓名
    ，況且被告乙○○先持楊鴻德之支票向戊○○借款，應戊○○之要求，始另行簽
    具本票及收據，乃係在原支票之外，增加收據、本票之額外擔保而已，自難僅憑
    被害人戊○○片面之指訴，遽認被告乙○○有為自己不法所有之意圖，及以詐術
    使被害人陷於錯誤而交付財物之情形。被告乙○○詐欺取財罪嫌，亦屬不能證明
    。惟公訴意旨認偽造有價證券、詐欺取財部分，與前開論罪科刑部分，具有牽連
    犯裁判上一罪之關係，爰不另為無罪之諭知。
貳、上訴駁回部分
一、被告甲○○部分：
  (一)公訴意旨另以：被告乙○○與被告甲○○共同意圖為自己不法之所有，於九十一
    年一月十日，冒用「楊鴻德」之名義，在臺中市○○街十二號戊○○開設珠寶店
    址，持楊鴻德之名片，與乙○○偽造「楊鴻德」之簽名及蓋指印之借據（按應為
    「收據」）、本票，由甲○○為連帶保證人，詐稱楊鴻德欲借款五萬元，共同持
    向戊○○借款，致戊○○陷於錯誤而交付，因認被告甲○○共犯刑法第二百零一
    條第一項之偽造有價證券罪、第二百十六條、第二百十條之行使偽造私文書罪及
    第三百三十九條第一項之詐欺取財罪嫌云云。
  (二)按犯罪事實應依證據認定之，無證據不得認定犯罪事實。又不能證明被告犯罪者
    ，應諭知無罪之判決，刑事訴訟法第一百五十四條第二項、第三百零一條第一項
    分別定有明文。公訴人認被告甲○○有前開犯行，無非以被告乙○○於偵查中經
    傳、拘未到，顯已畏罪逃匿，及證人楊鴻德與戊○○於偵查中之指、證述，為其
    主要之論據。訊據被告甲○○，堅詞否認有公訴意旨所指之犯行，辯稱：是乙○○邀其一起去的，告訴人告訴乙○○說，需要一個公務員當保證人，乙○○就找
    其一起去。其僅當場於收據上簽名為借款之連帶保證人，並無犯罪之意圖等語。
  (三)依系爭收據上關於清償日期之填載及證人戊○○與楊鴻德於原審之證述，及證人
    楊鴻德前於臺灣臺中地方法院政風室之訪談紀錄：系爭收據上係約定該五萬元
    借款之清償日期為九十一年二月十日、利息及遲延利息則均以「無息」計算。
    戊○○證稱：其約於九十一年四月間以後才拿該張楊鴻德簽發之支票去提示，
    結果遭到退票，嗣後其曾持該支票去找楊鴻德，楊鴻德有分期還清該五萬元票款
    ，其乃將支票還給楊鴻德等語（見原審卷第八二頁、第九二頁）。證人楊鴻德
    亦證稱：證人戊○○於支票跳票後曾找其清償票款，其有先支付現金二萬元，並
    另開立九十一年六月及七月兌現之面額一萬五千元支票二紙以清償該五萬元之票
    款，而將支票取回等語（見他字卷第二○頁訪談紀錄、原審卷第八六頁）。按系
    爭本票既係用以擔保該五萬元借款之清償（或票款之給付），且該本票上「楊鴻
    德」之署名及捺印，既係由被告乙○○依戊○○之指示所當場偽造，並非由被告
    甲○○所偽造者，且本院認定在本票上簽名、捺指印之被告乙○○尚且不構成偽
    造有價證券罪，已如前述，更無反將未在本票上簽名、捺指印之被告甲○○論以
    該罪之共犯之餘地。
  (四)系爭本票及收據上偽造之「楊鴻德」署名及捺印，既係由被告乙○○依被害人戊○○之指示而為，則被告甲○○於收據上簽名為連帶保證人，對於被害人戊○○
    而言，即無施用詐術之可言。復查，被告乙○○與證人戊○○原即常有金錢往來
    ，而戊○○與楊鴻德間則原互不相識，此分經三人供述及證述屬實，則依常情及
    本案全般借款之過程而論，被告甲○○僅係受邀而單純為保證之行為，乃屬人情
    之常，其又未為任何偽簽「楊鴻德」署名之行為，尚難僅憑被害人戊○○片面之
    指述，遽認被告甲○○有何與被告乙○○共同犯意之聯絡，及行為分擔之情形。
    而被害人戊○○之所以借款，亦難認被告甲○○有何之詐術可言。此外，復查無
    其他積極證據足認被告甲○○確有公訴意旨所指之犯行，自難令被告余定與乙○○共負刑責，此部分原審以被告甲○○之犯罪不能證明，依法為被告甲○○無罪
    之諭知，並無不合。檢察官猶執前詞提起上訴，並無理由，應予駁回。
二、被告乙○○上訴部分：
    按提起上訴，應自判決送達後十日內為之，刑事訴訟法第三百四十九條定有明文
    ，本件被告乙○○係經郵局於九十三年二月二十六日，將原審判決寄存於其住所
    地（台中縣大里市○○路一五一巷二一號）之台中縣警察局霧峰分局仁化派出所
    而為送達，有送達證書可查，經依刑事訴訟法準用民事訴訟法第一百三十八條第
    二項規定，自寄存之日起，經十日發生效力，於九十三年三月七日生效。扣除在
    途期間三日，其上訴期間之末日為九十三年三月二十日，適逢週末假日，應以九
    十三年三月二十二日為上訴期間之末日，玆被告乙○○竟遲至九十三年三月二十
    三日始提起上訴，已逾上訴期間，揆之上開規定，顯屬違背法律上之程式，應由
    本院依刑事訴訟法第三百六十七條前段，駁回其上訴。
參、被告乙○○經合法傳喚，無正當理由不到庭，爰不待其陳述，逕行判決。
據上論結，應依刑事訴訟法第三百六十九條第一項前段、第三百七十一條、第三百六
十四條、第二百九十九條第一項前段、第三百六十八條、第三百六十七條前段，刑法
第二百十六條、第二百十條、第四十一條第一項前段、第二百十九條，罰金罰鍰提高
標準條例第二條，判決如主文。
本案經檢察官丁○○到庭執行職務。
中      華      民      國      九十三  年      六      月      十      日
                                臺灣高等法院臺中分院刑事第五庭
                                      審判長法  官　袁　從　楨
                                            法　官　姚　勳　昌
                                            法　官　郭　同　奇
右正本證明與原本無異。
檢察官、乙○○得上訴。
甲○○不得上訴。
如不服本判決應於收受送達後十日內向本院提出上訴書狀，其未敘述上訴之理由者並
得於提起上訴後十日內向本院補提理由書（均須按他造當事人之人數附繕本）。
                                            書記官  陳  玫  伶
中      華      民      國      九十三  年      六      月      十      日
附錄本案論罪科刑法條全文：
中華民國刑法第二百十六條
行使第二百十條至第二百十五條之文書者，依偽造、變造文書或登載不實事項或使登
載不實事項之規定處斷。
中華民國刑法第二百十條
偽造、變造私文書，足以生損害於公眾或他人者，處五年以下有期徒刑。
                                                                        Ａ
